【裁判字號】    95,簡,132
【裁判日期】    951130
【裁判案由】    綜合所得稅
【裁判全文】
臺中高等行政法院判決
                                     95年度簡字第00132號
原      告  甲○○
被      告  財政部臺灣省中區國稅局
代  表  人  乙○○
訴訟代理人  丙○○
上列當事人間因綜合所得稅事件，原告不服財政部中華民國95年
9月5日台財訴字第09500338340號訴願決定，提起行政訴訟，本
院判決如下︰
    主  文
原告之訴駁回。
訴訟費用由原告負擔。
    事  實
壹、事實概要：
    緣原告民國（下同）92年度綜合所得稅結算申報，案經被告
    機關初查依據地政機關登記資料及臺灣彰化地方法院（下稱
    彰化地院）債權憑證核定利息所得新台幣（下同）410,301
    元，歸課綜合所得總額2,015,195元，補徵應納稅額37,926
    元。原告不服，申請復查，未獲變更，提起訴願，亦遭決定
    駁回，遂提起行政訴訟。
貳、兩造聲明：
  一、原告聲明求為判決：
（一）訴願決定及原處分均撤銷。
（二）訴訟費用由被告負擔。
  二、被告聲明求為判決：
      駁回原告之訴。
參、兩造之爭點：
  一、原告主張之理由：
（一）原告債權本金1,500,000元受償債權998,357元及132,560
      元，尚不足債權369,083元。若依西方學者海格及西蒙對
      所得的觀點，其認為所得乃「消費及淨資產增加額」，包
      括已消費的財貨或勞務（C）及淨資產增加額，若資產以
      （A）表示、負債以（L）表示，則Y=C+【（A1-L1）-（A0
      -L0）】。依上開觀點而論，原告淨資產不增加反而減少
      369,083元，亦即原告受有損失，而被告卻認定受償債權
      998,357元中含有債權利息410,301元，而要求原告補稅，
      此種與民爭利的行徑實不足取。
（二）另依財政部55台財稅發第00912號令，申請人於93年5月5
      日對債務人聲明利息債權為本金之一部分，而被告卻認定
      係事後補具，委不足採。惟法並無明文規定，事後補具即
      生失權效果。
（三）再依商業會計法第10條及所得稅法第22條規定，我國綜合
      所得稅之課徵，以收付實現為原則（又名現金收付制），
      僅就已實現之所得課稅。就本案而言，原告對債務人強制
      執行拍賣抵押物時於第3次拍賣時以1,184,000元參與競標
      ，並聲明債權抵繳，純屬債權與所有權之轉移，並無現金
      收付之情事。依現金收付制之規定暨無現金收付即無利息
      實現的問題，而被告於訴願理由卻指稱縱未收取現金，亦
      不能證明其未收取利息，顯見被告是用權責發生制加以定
      奪，且未詳加審酌，而駁回原告之申請，自嫌速斷。
  二、被告主張之理由
（一）按「個人之綜合所得總額，以其全年下列各類所得合併計
      算之．．．第4類：利息所得︰凡公債、公司債、金融債
      券、各種短期票券、存款及其他貸出款項利息之所得。」
      為行為時所得稅法第14條第1項第4類前段所明定。次按「
      清償人所提出之給付，應先抵充費用，次充利息，次充原
      本。」為民法第323條前段所規定。又「個人綜合所得稅
      之課徵係以收付實現為原則，有利息約定之抵押借款業已
      登記於公文書，稅捐稽徵機關對債權人即可作有按時收取
      利息之推定，茍債權人主張未收付實現有利於己之事實者
      ，應負舉證責任。」最高行政法院70年判字第117號著有
      判例。
（二）債務人謝奉明於86年8月29日提供彰化縣芬園鄉○○○段9
      17、942、942之1地號等3筆土地設定最高限額抵押權1,80
      0,000元予原告，權利存續期限不定期，原查乃依原告查
      對更正時提示之彰化地院債權憑證及彰化地院民事執行處
      強制執行金額計算書分配表，核定原告92年度利息所得41
      0,301元。原告提示存證信函及彰化地院民事執行通知，
      主張拍賣所分配之總金額1,130,917元尚不足清償債權本
      金1,500,000元，且其業以存證信函通知債務人謝奉明，
      強制執行分配之債權利息410,301元為清償本金之部分云
      云，經被告機關復查決定以，彰化地院民事執行處提供之
      民事聲請強制執行狀，原告請求償還本金1,500,000元及
      自87年9月5日起至清償日止，按年息6﹪計算之利息，又
      依該院民事執行處強制執行金額計算書分配表載明受償情
      形為本金588,056元、132,560元及自87年9月5日起至92年
      3月26日止之利息410,301元，是原告提示93年5月5日之存
      證信函係事後補具，委不足採。原查依債權憑證及強制執
      行金額計算書分配表核定利息所得410,301元，依前揭規
      定並無不合，復查後乃予維持，原告不服，提起訴願，財
      政部亦持與被告機關相同之論見予以駁回。
（三）訴訟意旨略謂：綜合所得稅之課徵，係以收付實現為原則
      ，僅就已實現之所得課稅，本件強制執行拍賣抵押物時，
      其應買時聲明債權抵繳價金，純屬債權與所有權之移轉，
      並無現金收付之情事，亦即無利息實現之問題云云。
（四）查彰化地院民事執行處提供之民事聲請強制執行狀，原告
      請求償還本金1,500,000元及自87年9月5日起至清償日止
      ，按年息6﹪計算之利息，且無原告抵充順序聲明資料，
      又依該院民事執行處強制執行金額計算書分配表載明受償
      情形為本金588,056元、132,560元及自87年9月5日起至92
      年3月26日止之利息410,301元，是原告提示93年5月5日之
      存證信函係事後補具，委不足採，被告機關初查依債權憑
      證及強制執行金額計算書分配表核定利息所得410,301元
      ，並無不合。至原告所稱分配時未收取現金乙節，本件原
      告既於應買拍賣物時聲明以債權抵繳價金，縱未收取現金
      ，亦不能證明其未收取利息，原告主張容有誤解，請判決
      如聲明。
    理  由
一、按「個人之綜合所得總額，以其全年下列各類所得合併計算
    之．．．第4類：利息所得︰凡公債、公司債、金融債券、
    各種短期票券、存款及其他貸出款項利息之所得。」行為時
    所得稅法第14條第1項第4類前段定有明文。次按「清償人所
    提出之給付，應先抵充費用，次充利息，次充原本。」為民
    法第323條前段所規定。又依強制執行法所為之拍賣，乃買
    賣之一種，即債務人為出賣人，拍定人為買受人，而以拍賣
    機關代替債務人立於出賣人之地位，因雙方意思表示一致而
    成立買賣契約。
二、本件訴外人即債務人謝奉明於86年8月29日提供彰化縣芬園
    鄉○○○段917、942、942之1地號等3筆土地設定最高限額
    抵押權1,800,000元予原告，權利存續期限不定期，被告初
    查乃依原告查對更正時提示之彰化地院債權憑證及該院民事
    執行處強制執行金額計算書分配表，核定原告92年度利息所
    得410,301元。原告不服，提示存證信函及彰化地院民事執
    行通知，主張拍賣所分配之總金額1,130,917元尚不足清償
    債權本金1,500,000元，且其業以存證信函通知債務人謝奉
    明，強制執行分配之債權利息410,301元為清償本金之部分
    云云，申經被告機關復查決定以，查彰化地院民事執行處提
    供之民事聲請強制執行狀，原告請求償還本金1,500,000元
    及自87年9月5日起至清償日止，按年息百分之六計算之利息
    ，又依該院民事執行處強制執行金額計算書分配表載明受償
    情形為本金588,056元、132,560元及自87年9月5日起至92年
    3月26日止之利息410,301元，是原告提示93年5月5日之存證
    信函係事後補具，委不足採。原查依債權憑證及強制執行金
    額計算書分配表核定利息所得410,301元，依前揭規定並無
    不合等由，駁回其復查之申請。原告不服，提起訴願主張，
    本件強制執行拍賣抵押物時，其應買時聲明債權抵繳價金，
    於分配時未收取任何現金，請調閱彰化地院90年度執庚字第
    8905號之拍賣筆錄即可證其所言不假，又民法第323條雖規
    定清償人所提出之給付，應先抵充費用，次充利息，次充原
    本，惟民法為普通法，所得稅法為特別法，自應優先適用所
    得稅法之規定等情；經訴願決定除持與被告相同論見外，並
    以原告既係應買拍賣物時聲明債權抵繳價金，其縱未收取現
    金，亦不能證明其未收取利息，是原告主張容有誤解，因將
    原處分予以維持，駁回訴願。
三、經查，訴外人即債務人謝奉明於86年8月29日提供彰化縣芬
    園鄉○○○段917、942、942之1地號等3筆土地設定第1順位
    最高限額抵押權（登記日期：86年9月1日）1,800,000元予
    原告；權利存續期間不定期限；清償日期、利息、遲延利息
    、違約金依照各個契約約定。嗣原告提出債務人謝奉明與另
    一債務人謝楊卜共同簽發：發票日86年9月5日；票面金額1,
    500,000元；到期日87年9月5日；票據號碼108012號之本票1
    紙，向臺灣台中地方法院（下稱臺中地院）聲請就該本票金
    額及自87年9月5日起至清償日止按年利率百分之六計算之利
    息，取得准予強制執行之執行名義後，向彰化地院聲請對債
    務人謝奉明所有前揭彰化縣芬園鄉○○○段917地號土地及
    其地上建物門牌號碼：彰化縣芬園鄉○○路○段229巷40號，
    與謝楊卜所有同段942、942之1地號土地強制執行，請求債
    權金額載明：「新台幣1,500,000元及自87年9月5日起至清
    償日止，按年息百分之六計算之利息。」經彰化地院於92年
    3月26日就上開財產實施第3次拍賣時，原告對債務人謝奉明
    所有前開土地及建物部分參加競標，並以總價1,184,000元
    得標；原告即拍定人當場聲請除保證金236,000元以外之價
    金以聲請強制執行之債權抵繳，經執行法官諭知准以債權抵
    繳價金各情，有抵押權設定契約書、土地登記謄本、臺中地
    院90年度票字第4649號民事裁定及前開本票、民事聲請強制
    執行狀、不動產拍賣筆錄附彰化地院90年度執字第8905號民
    事執行卷可稽，並經本院調閱該執行卷核閱屬實。揆諸首揭
    說明，依強制執行法所為之拍賣，乃買賣之一種，即債務人
    為出賣人，拍定人為買受人，而以拍賣機關代替債務人立於
    出賣人之地位，因雙方意思表示一致而成立買賣契約，且原
    告就參加投標應買之不動產設有第1順位抵押權，復以原告
    聲請強制執行之債權金額除參與投標應買繳納之保證金外，
    已足以抵繳應買價金，執行法官乃准以債權抵繳。是原告於
    該強制執行事件所抵繳之債權，係屬應買價金之一部甚明。
    又原告於該民事強制執行拍賣程序受償情形為自87年9月5日
    起至92年3月26日止共1,664日之利息計410,301元及本金588
    ,056 元（以上為拍賣謝奉明前開土地所得價金原告之分配
    款）；與132,560元（為拍賣謝奉明上開門牌房屋所得價金
    之分配款）乙節，亦有彰化地院民事執行處強制執行金額計
    算書分配表、92年8月7日分配筆錄暨債權憑證附同民事執行
    卷可考。從而，被告核定原告於該年度利息所得410,301元
    ，歸課綜合所得總額2,015,195元，並補徵應納稅額37,926
    元，於法並無違誤，訴願決定遞予維持，亦無不合。至原告
    嗣後於93年5月5日以郵局存證信函通知債務人謝奉明允諾前
    開強制執行之利息債權即410,301元（存證信函內誤載為410
    ,310 元）為本金之一部分，乃屬另一法律關係，並不影響
    原告於系爭年度有收付實現亦即受償利息410,301元，而有
    該項利息所得之事實。原告前揭主張難認可採，其訴為無理
    由，因本件屬適用簡易訴訟程序之案件，爰不經言詞辯論，
    而判決駁回其訴。
據上論結，本件原告之訴為無理由，依行政訴訟法第236條、第
233條第1項、第195條第1項後段、第98條第3項前段，判決如主
文。
中    華    民    國    95    年    11    月    30    日
                        第二庭  法  官  胡  國  棟
以上正本證明與原本無異。
如不服本判決，應於判決送達後20日內，以本訴訟事件所涉及之
法律見解具有原則性者，始得向本院提出上訴狀並表明上訴理由
，經最高行政法院許可，否則不得上訴；如於本判決宣示後送達
前提起上訴者，應於判決送達後20日內補提上訴理由書（均應依
對造人數提出繕本）。
提起上訴應預繳送達用雙掛號郵票390元（34元及5元郵票各10份
)。
中    華    民    國    95    年    11    月    30    日
                                書記官  詹  靜  宜


司法院資訊處製作；財團法人民間司法改革基金會備份。
